---
title: "Cas Pratique : Analyse bulk RNA-seq"
author: "Thomas Louvet"
date: "Juillet 2025"
output: pdf_document
---

# Analyse de données Bulk RNA-seq

## Etapes préliminaires : alignement et comptage

```{bash eval=FALSE}
#Téléchargement des Fastq
for SRR in SRR24153667 SRR24153668 SRR24153669 SRR24153670 SRR24153671 SRR24153666
do
      fasterq-dump $SRR --split-files -p
      pigz ${SRR}_1.fastq ${SRR}_2.fastq
done
```

Liens du génome de référence + annotation :

-   <ftp://ftp.ensembl.org/pub/release-114/fasta/homo_sapiens/dna/Homo_sapiens.GRCh38.dna.primary_assembly.fa.gz>

-   <ftp://ftp.ensembl.org/pub/release-114/gtf/homo_sapiens/Homo_sapiens.GRCh38.114.gtf.gz>

```{bash eval=FALSE}
#Dans le dossier contenant les fastq
fastqc *.fastq.gz
```

Problèmes dans les fastq :

-   Proportions de nucléotides pas équilibrés au début des reads (10 premiers) =\> Amorces/adaptateurs restants

-   Généralement 35% des reads se retrouvent plusieurs fois =\> courant et acceptable (gènes très exprimés produisant beaucoup de reads)

=\> On doit trim les reads

```{bash eval=FALSE}
#Pour un échantillon
cutadapt -u 10 -U 10 -o HCT116_curcumin_trimmed_03_R1.fastq.gz -p HCT116_curcumin_trimmed_03_R2.fastq.gz HCT116_curcumin_03_R1.fastq.gz HCT116_curcumin_03_R2.fastq.gz
```

```{bash eval=FALSE}
#Création de l'index STAR
STAR 
    --runThreadN 32 
    --runMode genomeGenerate 
    --genomeDir ~/RNAseq/STARindex/ 
    --genomeFastaFiles ~/RNAseq/genome/Homo_sapiens.GRCh38.dna.primary_assembly.fa        
    --sjdbGTFfile ~/RNAseq/genome/Homo_sapiens.GRCh38.114.gtf 
    --sjdbOverhang 139 #139 = 150 - 10 (trim) - 1
```

Pour voir la longueur des reads :

```{bash eval=FALSE}
zcat HCT116_curcumin_trimmed_01_R1.fastq.gz | head -n 1000 | awk 'NR % 4 == 2 {print length($1)}' | sort | uniq -c
#250 140 => Pour les 250 premiers reads, tous ont une longueur de 150 nucléotides
```

Ou bien voir le graphe Sequence Length Distribution dans les résultats des FastQC (et enlever -1 et le nombre de nucléotides enlevé au début des reads avec cutadapt)

```{bash eval=FALSE}
#Alignement : dans le dossier /fastq/ contenant les fastq
for sample in HCT116_ctrl_trimmed_01 HCT116_ctrl_trimmed_02 HCT116_ctrl_trimmed_03 HCT116_curcumin_trimmed_01 HCT116_curcumin_trimmed_02 HCT116_curcumin_trimmed_03
do
  STAR --runThreadN 32
       --genomeDir ~/RNAseq/STARindex
       --readFilesIn ${sample}_R1.fastq.gz ${sample}_R2.fastq.gz
       --readFilesCommand zcat
       --outFileNamePrefix ~/RNAseq/alignments/${sample}_
       --outSAMtype BAM SortedByCoordinate
done
```

```{bash eval=FALSE}
#Comptage des reads alignés sur les gènes : dans le dossier contenant les alignements /alignments/
featureCounts -T 16 -p -a ~/RNAseq/genome/Homo_sapiens.GRCh38.114.gtf -o ~/RNAseq/counts/gene_counts.txt HCT116_ctrl1.bam HCT116_ctrl2.bam HCT116_ctrl3.bam HCT116_curcumin1.bam HCT116_curcumin2.bam HCT116_curcumin3.bam
```

Formater le fichier obtenu avec preprocessingCounts.R

```{r}
library(dplyr)
library(DESeq2)
library(limma)
library(edgeR)
library(ggplot2)
library(EnhancedVolcano)
library(biomaRt)
library(clusterProfiler)
library(org.Hs.eg.db)
```

```{r}
counts <- read.table("/home/thomas.louvet/Documents/Rfiles/gene_counts.txt", row.names = 1, header = TRUE)

colExp <- read.table("/home/thomas.louvet/Documents/Rfiles/designExp.txt", row.names = 1, header = TRUE)
```

## Analyse Différentielle

```{r}
dds <- DESeqDataSetFromMatrix(countData = counts, colData = colExp, design = ~condition)

keep <- rowSums(counts(dds) >= 10) >= 2 #au moins 10 lecturess dans 2 échantillons
dds <- dds[keep, ]
cat(sum(!keep), "gènes faiblement exprimés supprimés")
```

```{r}
barplot(colSums(counts(dds)), main = "Total des comptages de reads par échantillon")

dds <- estimateSizeFactors(dds)

sizeFactors(dds)

norm_counts <- counts(dds, normalized=TRUE)
barplot(colSums(norm_counts), main = "Total des comptages normalisés des reads par échantillon")
```

```{r}
dds <- estimateDispersions(dds)

#png("/home/thomas.louvet/Documents/Rfiles/Results/DispersionGraph.png", width = 800, height = 600)
plotDispEsts(dds)
title("Estimation de la dispersion des gènes par DESeq2")
#dev.off()
```

```{r}
dds <- nbinomWaldTest(dds)
```

```{r}
res <- results(dds, contrast=c("condition","C","E"), alpha=0.05)
head(res)

summary(res)

sum(res$padj < 0.05, na.rm=TRUE)
```

```{r}
res <- as.data.frame(res)
```

```{r}
#png("/home/thomas.louvet/Documents/Rfiles/Results/PvaluesDistribution.png", width = 800, height = 400)
ggplot(res, aes(x = pvalue)) +
  geom_histogram(bins = 100) + 
  ggtitle(label = "P-value distibution") +
  theme(plot.title = element_text(hjust = 0.5))
#dev.off()
```

```{r}
logFCthreshold <- 2
adjPVthreshold <- 0.01

png("/home/thomas.louvet/Documents/Rfiles/Results/VolcanoPlot.png", width = 800, height = 600)
EnhancedVolcano(res,
	lab = rownames(res),
	x = 'log2FoldChange',
	y = 'padj',
	axisLabSize = 12,
	ylim = c(0,max(-log10(res[[6]]))),
	caption = paste0(nrow(res), " total genes"),
	captionLabSize = 12,
	FCcutoff = logFCthreshold,
	pCutoff = adjPVthreshold,
	title = 'Control vs Curcimine',
	subtitle = 'Volcano plot',
	pointSize = 2.0,
	labSize = 4.0,
	legendLabSize = 12,
	legendIconSize = 2.0,
	drawConnectors = TRUE)
dev.off()
```

```{r}
cat("Nombre de gène considéré : ", nrow(res))
print("\n")
cat("Nombre de gènes ayant une différence d'expression significative entre les deux conditions : ", sum(res$padj<0.01 & abs(res$log2FoldChange)>2))
print("\n")
cat("Nombre de gènes surexprimés : ", sum(res$padj<0.01 & res$log2FoldChange>=2))
print("\n")
cat("Nombre de gènes sous-exprimés : ", sum(res$padj<0.01 & res$log2FoldChange<=-2))
```

```{r}
res_clean <- res[!is.na(res$padj), ]
res_sig <- res_clean[res_clean$padj < 0.01, ]
res_sig$absLog2FC <- abs(res_sig$log2FoldChange)
res_ranked <- res_sig[order(res_sig$padj, -res_sig$absLog2FC), ]
top_genes <- head(res_ranked, 500)
top_genes <- top_genes[order(top_genes$absLog2FC, decreasing = TRUE), ]


gene_symbols <- rownames(top_genes)
conversion <- bitr(
  gene_symbols,
  fromType = "ENSEMBL",
  toType = "SYMBOL",
  OrgDb = org.Hs.eg.db
)

top_genes$ENSEMBL <- rownames(top_genes)
top_genes <- merge(top_genes, conversion, by = "ENSEMBL", all.x = TRUE)
top_genes$ENSEMBL <- top_genes$hgnc_symbol
top_genes$hgnc_symbol <- NULL
colnames(top_genes)[colnames(top_genes) == "ENSEMBL"] <- "gene"
top_genes <- top_genes[order(-top_genes$absLog2FC), ]

write.csv(top_genes,
          "/home/thomas.louvet/Documents/Rfiles/Results/top50_most_significant_DEGs.csv",
          row.names = FALSE)
```

## Analyse d'enrichissement

```{r}
gene_up_reg <- top_genes$SYMBOL[top_genes$log2FoldChange>0]
gene_down_reg <- top_genes$SYMBOL[top_genes$log2FoldChange<0]

gene_up_entrez <- bitr(gene_up_reg,
                    fromType = "SYMBOL",
                    toType = "ENTREZID",
                    OrgDb = org.Hs.eg.db)

gene_down_entrez <- bitr(gene_down_reg,
                    fromType = "SYMBOL",
                    toType = "ENTREZID",
                    OrgDb = org.Hs.eg.db)

gene_up_list <- gene_up_entrez$ENTREZID
gene_down_list <- gene_down_entrez$ENTREZID

length(gene_down_list)
length(gene_up_list)
```

```{r}
ego_up_bp <- enrichGO(gene      = gene_up_list,
                   OrgDb        = org.Hs.eg.db,
                   keyType      = "ENTREZID",
                   ont          = "BP", #Biological Process
                   pAdjustMethod= "BH",
                   pvalueCutoff = 0.05,
                   qvalueCutoff = 0.05,
                   readable     = TRUE)

write.csv(as.data.frame(ego_up_bp), "/home/thomas.louvet/Documents/Rfiles/Results/GO_upreg_enrichment_BP.csv")
nrow(as.data.frame(ego_up_bp))


ego_down_bp <- enrichGO(gene    = gene_down_list,
                   OrgDb        = org.Hs.eg.db,
                   keyType      = "ENTREZID",
                   ont          = "BP",
                   pAdjustMethod= "BH",
                   pvalueCutoff = 0.05,
                   qvalueCutoff = 0.05,
                   readable     = TRUE)

write.csv(as.data.frame(ego_down_bp), "/home/thomas.louvet/Documents/Rfiles/Results/GO_downreg_enrichment_BP.csv")
nrow(as.data.frame(ego_down_bp))
```

```{r fig.width=16, fig.height=14}
png("/home/thomas.louvet/Documents/Rfiles/Results/GO_upreg_BP_barplot.png", width = 700, height = 600)
barplot(ego_up_bp, showCategory=10, title="Analyse d'enrichissement des processus biologiques des gènes surexprimés dans la\ncondition traitement à la curcumine (Gene Ontology)")
dev.off()

png("/home/thomas.louvet/Documents/Rfiles/Results/GO_downreg_BP_barplot.png", width = 700, height = 600)
barplot(ego_down_bp, showCategory=10, title="Analyse d'enrichissement des processus biologiques des gènes sous-exprimés dans la\ncondition traitement à la curcumine (Gene Ontology)")
dev.off()
```
